臺灣高等法院刑事判決　　　　　　　95年度上更(二)字第70號
上　訴　人
即　被　告　丙○○
選任辯護人　蔡俊有　律師
上列上訴人因貪污治罪條例等案件，不服臺灣臺北地方法院87年
度訴字第371號，中華民國90年11月30日第一審判決（起訴案號
：臺灣臺北地方法院檢察署86年度偵字第5874、7833、12065、1
2066號），提起上訴，經本院判決後，由最高法院第二次發回更
審，本院判決如下：
    主  文
原判決關於丙○○部分撤銷。
丙○○無罪。
    理  由
一、公訴意旨略以丙○○自八十四年十一月二十八日至八十六年
    三月五日止擔任財政部臺北關稅局稽查組檢查四課第一股股
    長，負責旅客之疏導及行李之查驗監督，係依據法令從事公
    務之人員。甲○○、乙○○○為能順利私運前開進口之ＩＣ
    板四束另一包、衣物六十二件、洋菸十四條，ＰＡＮＡＳＯ
    ＮＩＣ錄放影機一台、電玩卡帶九十五盒（甲○○部分）、
    進口之洋菸八條、大正胃腸藥四盒、ＦＬＵＣＯＲＴ四瓶、
    襪子十八雙、男女性內褲各十件（乙○○○部分）、進口之
    峰牌香煙四條、日本黑龍化妝品三條、洋酒一瓶（張游份菊
    部分，依起訴意旨歸甲○○部分）及避免課稅，使丙○○等
    違背職務予以放行，竟基於概括之犯意，甲○○自八十五年
    間起，每十天結算一次，每人次新台幣（下同）三千元至五
    千元不等，迄八十六年三月間止共連續交付賄賂約三十萬元
    予丙○○；乙○○○則自八十四年間起，每人次五千元或六
    千元不等，於通關後在日亞航或華航櫃台附近交款，迄八十
    六年二月間止，共連續交付丙○○賄賂將近一百萬元。丙○○亦基於概括之犯意，連續收受前開賄賂，於甲○○等常川
    客入境通關時以明示或暗示要求同為稽查組檢查四課之負責
    行李檢查之甘瑞榮、陳錦興、陳再興、張從信、張政彥、張
    益壽、戴聰輝、呂芳源（以上均判無罪確定）、趙東辛（出
    境、通緝中）等關員違背職務予以放行，甘瑞榮等九人明知
    甲○○、李圳義、施欣怡、張武平、張游份菊、乙○○○、
    丁○○○、施淑貞等人於多次入境時私運前開未逾公告數額
    之管制或應稅物品通關，竟基於概括之犯意，連續予以放行
    。丙○○復先後得知財政部臺北關稅局機動巡查隊將於八十
    六年一月三十日及二月二十七日對於行李檢查課複查入出境
    旅客行李，竟基於概括之犯意，於八十六年一月二十八日及
    同年月三十日撥打0000000號電話至甲○○家中，要
    甲○○之女施欣怡轉告：後天晚上那個機（按指機動巡查隊
    ）要來，千萬不要吃飯（按指不要帶超量行李通關）等語
    及電知施建興：王凌元（係機動巡查隊第一分隊分隊長）會
    巡，通知阿甘（按指甲○○）不要玩等語，嗣於同年二月二
    十四日十二時三十三分許，撥打0000000號電話予葉
    麗月（已更名葉育汝）要葉女通知二十七號晚上有機，叫他
    們不要吃飯等語，葉女即基於共同犯意，於同日十六時三十
    七分許電知甲○○取消二十七日之吃飯，連續洩漏關於中華
    民國國防以外應秘密之消息因認被告丙○○涉有貪污治罪條
    例第四條第一項第五款、刑法第一百三十二條第一項之罪嫌
    。公訴人認被告丙○○涉犯前開罪嫌，無非以施建興、甲○○、乙○○○、葉育汝（葉麗月）之供述，及證人施欣怡、
    李圳義、施淑貞、丁○○○、張游份菊在調查處調查時之陳
    述，並有通訊監察作業報告摘要表及八十六年三月三日在甲○○、乙○○○、張游份菊宅查扣之菸、酒、衣物等物為論
    據。
二、按被告未經審判證明有罪確定前，推定其為無罪；犯罪事實
    應依證據認定之，無證據不得認定犯罪事實，刑事訴訟法第
    154條定有明文。又不能證明被告犯罪者，應諭知無罪之判
    決，刑事訴訟法第301條第1項亦定有明文。復查刑事訴訟法
    第161條第1項規定：檢察官就被告犯罪事實，應負舉證責任
    ，並指出證明之方法。因此，檢察官對於起訴之犯罪事實，
    應負提出證據及說服之實質舉證責任。倘其所提出之證據，
    不足為被告有罪之積極證明，或其闡明之證明方法，無從說
    服法官以形成被告有罪之心證，基於無罪推定之原則，自應
    為被告無罪判決之諭知。是若審判時，檢察官未能提出適合
    於證明犯罪事實之積極證據，並闡明其證據方法與待證事實
    之關係；法院對於卷內訴訟資料，復已逐一剖析，參互審酌
    ，仍無從獲得有罪之心證，自應為諭知無罪之判決，最高法
    院92年度台上字第192號判決要旨著有明文。又刑事訴訟法
    上所謂認定犯罪事實之證據，係指足以認定被告確有犯罪行
    為之積極證據而言，該項證據自須適合於被告犯罪事實之認
    定，始得採為斷罪資料；而認定不利於被告之事實，須依積
    極證據，苟積極證據不足為不利於被告事實之認定時，即應
    為有利於被告之認定，更不必有何有利之證據。且刑事訴訟
    上證明之資料，無論其為直接或間接證據，均須達於通常一
    般之人均不致有所懷疑，而得確信其為真實之程度，始得據
    為有罪之認定，若其關於被告是否犯罪之證明未能達此程度
    ，而有合理懷疑之存在，致使無從形成有罪之確信，根據「
    罪證有疑，利於被告」之證據法則，即不得遽為不利被告之
    認定，最高法院29上字第3105號、30年上字第816號、76年
    台上字第4986號判例亦著有明文。其以情況證據（即間接證
    據）斷罪時，尤須基於該證據在直接關係上所可證明之他項
    情況事實，本乎推理作用足以確證被告有罪，方為合法，不
    得徒憑主觀上之推想，將一般經驗上有利被告之其他合理情
    況逕予排除，最高法院32年上字第67號判例亦有明文。又刑
    事訴訟法第156條第2項規定：被告或共犯之自白，不得作為
    有罪判決之唯一證據，仍應調查其他必要之證據，以察其是
    否與事實相符。其立法意旨乃在防範被告或共犯自白之虛擬
    致與事實不符，故對自白在證據上之價值加以限制，明定須
    藉補強證據以擔保其真實性。而所謂補強證據，則指除該自
    白或不利於己之陳述本身之外，其他足以證明自白之犯罪事
    實確具有相當程度真實性之證據而言，雖所補強者，非以事
    實之全部為必要，但亦須因補強證據與自白之相互利用，足
    使犯罪事實獲得確信者，始足當之。本件訊據被告丙○○堅
    決否認有何公訴人前揭所指之犯行，辯稱渠於八十四年十二
    月底始到職任檢查四課第一股股長，屬下有八位關員負責入
    境旅客行李檢查通關放行，渠從不參加檢查旅客通關檢查
    工作，僅股員遇有問題或與旅　客有爭執時始出面處理，渠
    並無明示或暗示股員對甲○○等單幫客明知為未逾公告數額
    之應稅物品放行通關，而收受其賄賂，甲○○、乙○○○於
    審判外所言行賄之事，均非事實。渠亦非台北關稅局機動巡
    查隊成員，其複查入出境旅客行李之巡查工作係機動巡查並
    非定時定點執行勤務為眾所週知之事，渠因與施建興、甲○○夫婦熟悉，為避嫌乃藉故致電騙說機動巡查隊要來突擊檢
    查以嚇阻、警告甲○○不要有任何非法行為，以免經過渠所
    屬股員檢查而生是非，渠實無從知悉機動巡查隊何時派何
    人複查，電話所說純屬虛構，意在嚇阻而已等。查財政部台
    北關稅局八十六年三月二十七日北普稽字第八六一０一六八
    二號函示（見偵字第五八七四號卷第二四四至二四六頁），
    該局為簡化並加速對自中正國際機場入境旅客行李之查驗，
    依據海關緝私條例第九條之規定，訂立「台北關稅局對入境
    旅客實施電腦抽查要點」（以下簡稱「電腦抽查要點」）乙
    種，規定檢查關員於受理入境旅客申報單，開始檢查旅客行
    李之前，應將申報單之條碼輸入電腦（又稱刷碼），依電腦
    顯示之旅客以往入境資料，自動決定其行李查驗方式係屬「
    嚴查」類，「應驗」類，或「抽驗」類。如該旅客係為單幫
    客或密報旅客，因已預先將其鍵入「嚴查檔」列管，即對其
    所攜行李予以嚴查，必要時並予搜身。如係經常出入境旅客
    則歸入「應驗檔」，按其行李總件數抽驗一定比例（目前為
    三０％）。至於其他一般正常旅客則歸入「抽驗檔」，由電
    腦設定以十位旅客為一組，亂數抽驗其中數人行李（目前定
    為四人）。另該局經行政院核定在中正國際機場對入境旅客
    實施紅、綠線通關作業，本制度係對入境旅客行李之檢查，
    採用可以迅速通關之綠線（免報稅）及紅線（應報稅
    ）兩種通關方式。即海關檢查依課稅物品之有無，分成
    課稅之紅線（GOODS TO DECLARE）與免課稅之綠線（NO
    THING TO DECLARE)，由旅客自行選擇，再輔以抽檢方式，
    及利用較進步之情報交換、資訊過濾、監視系統及偵檢設備
    、緝毒犬、巡查人員等方式協助檢查，並對不誠實之旅客採
    取重罰，以防投機。由綠線通關之旅客原則上予以免驗，
    實務上，對於經列入電腦控管注檢之常川單幫客，其入境時
    ，係由內政部警政署航空警察局證照查驗人員在「入境旅客
    申報單」（Ｄ／Ｆ）上加蓋指定號，並由旅客攜其行李至
    指定號逐件查驗，而有別於一般正常旅客。又列入電腦控
    管注檢之常川單幫客尚有「海關入境監控單」（即「注檢單
    」）可供列管注檢及稽核，因此已注檢常川單幫客如無規避
    檢查不法出關，需攜行李至指定號由行李檢查關員依規定
    逐件查驗，則應無可能攜帶超過規定數量之物品而未被查獲
    之情事。證人即中正第一航站台北關稅局稽查一組副組長廖
    陞秋在原審到庭證述所謂「注檢旅客」係指海關對於特定之
    旅客以電腦控管方式，以期達到嚴格檢查其行李者言，注檢
    台由海關關員與航警局安檢組人員會同檢查注檢旅客行李之
    全部，渠等均要作檢查紀錄，嚴查檔是針對注檢旅客，除非
    其所攜帶行李交由他人攜帶通關，注檢旅客均應走廿三、廿
    四、廿五號注檢台，其他查驗台不得檢查注檢旅客行李，否
    則要報告股長，注檢以後檢查單位需寫報告單供上級參考，
    不可能攜帶超量的物品，但誠實繳稅、申報還是可以帶；對
    於可能帶貨圖利之單幫客，原則上由稽查組副組長核定注檢
    一年，注檢期間無違規情事即予解除注檢。常川旅客除被列
    為注檢旅客外，大部分都是應驗檔，應檢查其行李百分之三
    十等語（見原審卷四第二二０、至二二二頁）。查甲○○、
    施建興、李圳義、張游份菊、乙○○○、施淑貞均經台北關
    稅局列入電腦注檢對象，甲○○、施建興、李圳義、乙○○○等人於八十五年七月一日解除電腦注檢恢復一般旅客通關
    之方式（見本院上更一卷第一０七頁、一三０至一四八頁）
    ；張游份菊迄八十六年一月十四日（見證物袋內依入境人列
    表查詢資料），施淑貞迄八十六年四月五日仍為電腦注檢對
    象（見偵字第五八七四號卷第二四五至第二四七頁），列為
    嚴查檔，均須通過廿三、廿四、廿五檢查嚴格檢查後始能
    放行通關，除非公訴人能具體指出甲○○等人在此之前多次
    入境，於何時、何次、私運未逾公告數額之管制或應稅物品
    ，由被告指示何關員放行通關之證據，使法院得以形成心證
    外，依上述說明理論上，應無可能攜帶超過規定數量之物品
    而不被查獲，遭留置、退運或核課稅額情事，公訴人指被告
    丙○○於此段期間內明示或暗示其股員對嚴查檔所攜帶行李
    予以縱放通關，並收受甲○○、乙○○○賄款，殊嫌無據。
    又依卷附財政部台北關稅局八十六年四月二十五日北普稽字
    第八六一０二三一九號函示（見偵字第五八七四號卷第四七
    九頁含附件五），甲○○、乙○○○自八十五年一月起至案
    發日（八十六年三月三日），甲○○入境通關共一二七次（
    已調出一一八張入境旅客申報單），乙○○○共九七次（已
    調出九十張入境旅客申報單），其中自八十五年七月一日解
    除電腦注檢入境次數，甲○○為六十九次，乙○○○為五十
    九次，丙○○所屬有八個股員即顏春功、張從信、甘瑞榮、
    張政彥、陳再興、張益壽、呂芳源、戴聰輝等人，經核對甲○○、乙○○○入境通關經過其所屬關員分別為二十三次、
    三十次（見證物袋內依入境人列出查詢表、本院上更一卷第
    一０九至一三０頁，旅客入出境紀錄查詢表），其中經查扣
    留件、退運或核課稅額甲○○有十三次，乙○○○有十九次
    （見入境旅客申報單附件五）。則甲○○、乙○○○二人如
    確有攜帶超量之應稅物品，遭被告違法縱放，究係每次或其
    中若干次因被告之違法縱放而得以順利通關私運成功並未見
    公訴人於起訴事實內詳為認定或於審理中另提出證據以實其
    說，法院自難形成有罪之心證。施淑貞、李圳義、張游份菊
    被海關列為常川單幫客經電腦列管嚴查檔在案已如前述，而
    施淑貞依其入境旅客申報單及應稅物品清單課稅單、退回國
    外物品轉入過境行李倉庫押運單、退運申請書等件以觀（見
    偵字第五八七四號卷第二四七至四０八頁），可知施淑貞所
    攜帶物品如有超量，均依法課稅或予以退運，調查人員至施
    淑貞家中搜索，亦未搜得有任何之管制物品或應稅物品。至
    李圳義、張游份菊部分公訴人並未提出證據及證明之實質舉
    證責任，均難認被告丙○○有違法指示放行通關情事。再施
    建興、甲○○、乙○○○、李圳義於八十五年七月一日以後
    解除電腦注檢，入境時恢復一般旅客之通關方式，即可依其
    所攜行李內容自行選擇紅線（應申報）、或綠線（免申報
    ）通關，檢查關員對由紅線通關之旅客，除審核其申報
    事項外，並查驗其行李，對由綠線通關之旅客行李則採電
    腦抽驗方式，除認有必要予以查驗者外，餘皆免驗放行，業
    經財政部台北關稅局九十三年七月九日北普稽字第０九三一
    ０一０三六０號函復在卷，公訴人就施建興、甲○○、乙○○○、李圳義於八十五年七月一日解除電腦注檢後，於歷次
    入境通關時，是否列為應驗檔按其行李抽驗百分之三十，或
    列入抽驗檔經電腦抽驗其行李時，並未提出於何時日、何次
    入境、何一稽徵關員有明知未逾公告數額之應稅物品或管制
    物品予以放行通關之證據。何況八十六年三月三日搜索扣案
    之甲○○、乙○○○、張游份菊如起訴書所載之物品，甲○○供稱係八十六年三月一日自日本帶回者，惟當天檢查甲○○入境行李之海關關員為廖金玉，與本案被告無關，此有甲○○八十六年三月十二日之調查筆錄可稽，並經財政部台北
    關稅局九十三年七月九日北普稽字第０九三一０一０三六０
    號函覆本院在卷，又乙○○○、張游份菊並未供述該等物品
　　係何人於何日自何國攜帶入境由何關員放行通關，故不能證
    明與本案被告有何關係，且依所扣案之物品是否有違財政部
    關稅總局所訂入境旅客攜帶行李物品報驗稅放辦法規定，亦
    有待商榷，均不足資為被告丙○○有罪之證明。被告丙○○
    在八十四年十二月二十二日始至台北關稽查組報到服務，在
    此之前係在基隆關及台北關保稅組任職，證人乙○○○竟於
    八十六年三月三日之調查筆錄供稱其於八十三年起每月出入
    境至少五次以上，每人次五千元或六千元不等予丙○○，其
    於同年三月四日偵查訊問中改稱自八十四年間開始付錢予丙○○云云，當此之時被告並未在稽查組檢查課任職，如何收
    受其賄款？實有可疑，顯與事理有違。證人乙○○○嗣於同
    年三月十三日供稱：「我是有說，是市調處講說有就可以回
    去，我想早點回去」，同年三月三十一日偵查中又稱：「我
    有說沒錯，但這不是事實，調查員說有關員就放我走，我隨
    便亂講」、「因調查員說檢察官再問一次，我說有就可以回
    去」，是否因利誘致前後供詞不一，又無證據足資佐證有付
    錢之事實已難採信。證人乙○○○於本院證稱我確實沒拿錢
    給他（指被告）。證人丁○○○於本院亦稱不曾交錢給乙○○○，只有坐飛機認識他，我走我的路，他走他的路。不認
    識丙○○等，至證人甲○○於八十六年三月三日之調查筆錄
    中供稱打點被告前後一年的時間，每十天結算一次，每人次
    三千元至五千元不等，但同年三月四日之訊問筆錄竟改稱是
    付半年左右，供詞已屬歧異，何況，八十五年七月一日以前
    甲○○、乙○○○均為電腦注檢之對象，依規定須走指定之
    二十五號檢查，而該又非被告控管，因此調查筆錄所稱
    打點約一年時間，顯與事實有違，且依旅客入境申報單參照
    依入境人別列出查詢表對照以觀，八十五年十一月三日至同
    年十二月十三日之間，甲○○共入境十五次，但並未經被告
    之股檢查，則其所謂十天結算一次共交付賄款三十萬元，亦
    與事實未盡相符，證人甲○○於本院亦證稱我確實沒有給他
    （指被告）錢等，公訴人既未提出相當證據資為認定甲○○
    、乙○○○於何時日各交付若干之賄款，自不能以擬制或推
    測之方法據以認定各該次之賄款係縱放何次之走私行為，而
    前述甲○○、乙○○○有瑕疵之自白，既經調查並無補強證
    據足資擔保其真實性，且與事理相違，揆諸前揭判例意旨自
    不得作為論罪之依據。證人李圳義於民國八十六年三月三日
    、三月十一日之二次調查筆錄，均無任何關於私運物品入境
    經被告丙○○縱放或交付賄賂之任何陳述，即在本院前之審
    理中經交互詰問亦自始否認有私運物品入境稽征關員予以縱
    放情事；證人施欣怡、丁○○○、張武平均非電腦注檢對象
    ，此有台北關稅局八十八年六月廿三日北普稽字第八八一０
    三六五六號函在卷可按，其為一般旅客自有權選擇依其所攜
    帶行李內容為通關方式，依卷內資料並無證據足資證明彼等
    入境時有攜帶超量物品經被告縱放通關情事。再證人陳再興
    於八十六年三月二十六日分別接受台北市調查處及檢察官之
    偵訊，均矢口否認有接受被告丙○○之指示於查驗檢查甲○○等單幫客行李時，對其攜帶超量物品違法縱放通關情事，
    並因此被認有串證之虞遭羈押，至同年四月八日經市調處提
    訊後始有「丙○○曾多次以明示或暗示的方法交待我及同股
    之關員對甲○○等單幫客在入境檢查時予以放水，但我知道
    甲○○等單幫客與丙○○私交甚篤，也可能有些不正利益之
    牽扯，所以我為避免困擾，表面上雖應付丙○○，但實際上
    在檢查時，仍予嚴格執行等語不利之指證，惟依八十六年四
    月八日陳再興在市調處借提訊問過程中，並未有如上開調查
    筆錄所載內容之供述，經本院前審勘驗錄影帶被告除供述甲○○就算從被告執勤之檢查通過，真的是他沒有東西，真
    的是這種情況，是空的沒有什麼東西外，從未供述丙○○有
    明示或默示的方法交代我對單幫客予以放水。此有該日調查
    訊問之錄音、錄影帶，經本院前審勘驗譯文在卷可稽，本院
    前審就勘驗錄音、錄影帶後之譯文與調查筆錄內容何以不符
    ，函請台北市調查處說明，該處函稱於借訊陳再興時其就偵
    訊內容多次點頭確認，且均依其本人之意思而予記載，於筆
    錄完成後再次詳閱內容確認無訛後始簽名、捺印，詢問過程
    並無強暴、脅迫、利誘、詐欺等情事等語，然筆錄所載內容
    既經本院前審調查與錄音、錄影帶勘驗譯文內容不符，縱經
    簽名、捺印，依刑事訴訟法第一百之一第二項之規定，該八
    十六年四月八日陳再興之調查筆錄不符部分不得作為證據，
    則縱然事後經檢察官複訊詢及當日調查筆錄是否實在，於法
    律上毫無意義，自不得因此補正上開筆錄已具合法性，而為
    被告不利之證據。再證人陳錦興稱那些單幫客在調查之初並
    沒有指認我，甲○○、乙○○○、施淑貞通關時如攜帶超量
    行李，我都查扣過，我與丙○○並不同股，不可能有明示或
    暗示的情形，證人陳再興證稱當初在調查之初，並沒有說丙○○有明示或暗示的事，但筆錄有如此記載，顯與錄音、
    錄影帶勘驗譯文有異，我曾經據理力爭過，但調查人員說，
    既然我沒有接受明示或暗示，簽名又何妨等，證人張益壽稱
    甲○○、施欣怡在調查筆錄所記內容，與入境通關查詢資料
    不符，亦與錄音、錄影帶勘驗譯文有異，丙○○也沒有明示
    或暗示要我對單幫客放水，證人戴聰輝稱我八十五年十二月
    七日才調到稽查組檢查課服務，始與丙○○共事，服務不到
    三個月即發生，到任伊始兢兢業業，丙○○自不可能明示或
    暗示要我對單幫客放水，我都依正常查驗結果辦理，有時抽
    驗時查得到，也有時查不到，有時沒抽驗到都有可能，證人
    呂芳源稱甲○○、乙○○○等單幫客在調查之初或供稱沒有
    打點關員，或稱未與關員往來，而丁○○○所述與乙○○○
    走同一檢查得以順利通關，與入境紀錄之紀載並非完全相
    同，八十五年四月廿三日到職以來，丙○○並未明示或暗示
    要我對單幫客入境行李檢查放水等，再本案調查人員於民國
    八十六年三月三日在台北市○○街二二七巷三弄八號七樓施
    建興、甲○○夫婦宅扣得進口之ＩＣ板四束另一包、衣物六
    十二件、洋菸十四條、ＰＡＮＡＳＯＮＩＣ錄放影機一台、
    電玩卡帶九十五盒；在台北市○○路十六號五樓扣得乙○○○進口之洋菸八條、大正胃腸藥四盒、ＥＬＵＣＯＲＴ四瓶
    、襪子十八雙、男女性內褲各十件；在台北市○○街四十一
    巷二─一號二樓扣得張游份菊進口之峰牌香煙四條、日本黑
    龍化粧品三條、洋酒一瓶（見他字第五七三號卷）。唯依財
    政部所頒佈施行之「入境旅客攜帶行李物品報驗稅放辦法」
    及「入境旅客攜帶行李物品限量表」所示，入境旅客攜帶之
    行李價值在二萬元以下係免稅，是縱屬甲○○等人係常川客
    ，依上開辦法第十四條之規定，亦有一定之免稅額度，則公
    訴事實雖載有所謂查扣之私運進口之物品，惟依限量表所示
    ，該查扣之物品均為限量表所示之項目，亦即得免辦簽證以
    行李攜帶入境，公訴事實亦未記載上開所謂查扣之物品究係
    何人於何次入境時所攜入，係一次攜帶入關或多次攜帶入關
    累積者，是否確由被告等關員查驗放行，以致無法認定是否
    為超量攜入，又如何依該查扣之物品認定係超量攜帶而由被
    告違背法令縱放入境，此攸關被告是否成立連續明知走私物
    品而予放行之罪，絕非只憑甲○○等單幫客所稱經由某檢查
    入境能順利未稅通關即可論處刑責。尤有進者，甲○○於
    八十六年三月十二日之台北市調查處偵訊中，已供明「其中
    衣物、洋煙及錄放影機是我於本（三）月一日自日本未稅帶
    回．．．電玩卡帶及ＩＣ板係朋友（名不詳）自日本帶回來
    暫時存放我家中．．．」云云，而三月一日甲○○入境，檢
    查其行李之海關關員係廖金玉，並非被告丙○○所屬之一股
    關員當班負責查驗，亦與陳錦興、陳再興、戴聰輝、張益壽
    、呂芳源等人均無關，此有財政部台北關稅局九十三年七月
    九日北普稽字第０九三一０一０三六０號函復本院在卷。又
    調查人員在施淑貞家中查無扣案之物，在乙○○○、張游份
    菊住處查扣之物，乙○○○、張游份菊並未供述該等物品係
    何日、時自何國攜帶入境，一次攜入或多次攜入累積者，公
    訴人就有無違反攜帶行李報驗辦法由何關員予驗關放行，並
    未盡舉證責任，自難徒以推測之想法認與被告有關，作為認
    定被告犯罪之證據。尤以張游份菊依卷內資料至八十六年一
    月間仍列為電腦注檢嚴查檔對象，入境均須通過廿五號檢查
    ，依前揭財政部台北關稅局之函示及證人廖陞秋、王凌元
    之證述，應無可能攜帶超量規定物品而不被查獲情事，此外
    ，並無走私物品存在，公訴人漫指被告違法放行，顯屬無據
    。再證人施淑貞、張游份菊二人至八十六年間仍列為電腦注
    檢嚴查檔對象，施建興、甲○○、李圳義、乙○○○於八十
    五年七月一日以後解除電腦注檢轉為一般常川客，入境時恢
    復與一般旅客之通關方式，丁○○○、施欣怡、張武平均非
    電腦注檢對象，為一般旅客，均可任意選擇其欲通關之查驗
    ，已如前述。施淑貞、張游份菊、施建興、甲○○、李圳
    義、乙○○○電腦注檢期間，理論上，不可能攜帶超量物品
    而不被查獲，依卷內公訴人所提入境旅客申報單查核（台北
    關稅局八十六年三月二十七日北普稽字第八六一０一六八二
    號函附件、偵字第五八七二號卷、第二四三至四０八頁）。
    施淑貞自八十五年五月至八十六年二月被查扣核稅或退運有
    十三次（八十五年四月二日前均未經被告及共犯等檢查，
    並不足證明被告有違法放行情事），其中陳錦興查扣三次，
    戴聰輝查扣一次，甘瑞榮查扣二次；甲○○解除電腦注檢後
    入境通關被查扣核稅有十三次，其中陳錦興二次、甘瑞榮二
    次、戴聰輝一次；乙○○○則被查扣核稅有十九次，其中呂
    芳源一次、陳錦興二次，甘瑞榮四次。按甲○○、乙○○○
    八十五年一月至八十六年三月三日入境通關分別多達一二七
    次、九七次（卷內查無施建興、李圳義入境旅客申報單供查
    核），前半年為電腦注檢嚴查檔期間，後半年解除電腦注檢
    ，入境時恢復為一般旅客之通關方式，與丁○○○、施欣怡
    、張武平享有同一通關待遇，如選擇綠線通關，除非經查
    驗關員接獲密報或憑其查驗經驗察言觀色認應查驗其行李外
    ，依行政院核定中正機場對入境旅客實施紅綠線通關作業，
    皆係採免驗方式通關，除非有證據證明直接故意明知走私物
    品予以縱放外，實難認以稽徵關員任何行政或刑事責任。陳
    錦興、陳再興、戴聰輝、張益壽、呂芳源均稱依正常查驗結
    果辦理，也有查扣核稅，也有抽驗查不到並非就是放水，應
    屬可信。公訴人就被告及陳錦興、陳再興、戴聰輝、張益壽
    、呂芳源等關員於何日、時，明知甲○○等人於多次入境時
    ，何次私運未逾公告數額之管制或應稅物品予以違法放行通
    關，如有接受丙○○明示或暗示對甲○○等單幫客予以違法
    放行，何以又有多次查扣核稅紀錄，並未具體提出事實證據
    以資證明或說明，此觀諸原審公訴人在論告書中亦自承本件
    不僅未當場查扣任何走私放行物品，且亦難證明被告等明知
    為未逾公告數額之管制物品或應稅物品而予放行（見原審卷
    四第三二七、三二九頁）在卷，本院自難以擬制或推測之方
    法，以為裁判基礎，基於無罪推定之原則，自難繩以前開條
    文之罪責。證人張從信稱我不認識甲○○，也跟他沒有任何
    交往，丙○○也沒有對我明示或暗示要放水，我們當班時，
    即使徐股長到我們後面，我們也沒有看到，怎會明示或暗示
    放水。我並沒有縱放任何應該課稅的物品等，證人甘瑞榮稱
    起訴書所載之事實不實在，甲○○在調查局指認我，但自調
    查局偵訊錄影帶中發現三月七日甲○○才講的，之前的二次
    偵訊都沒有說，可能是受到壓迫所致，早上甲○○也說明了
    ，她所謂的指認是指經過我的台，並不是指我有放水，另外
    丙○○也沒有明示或暗示我放水，我都是依照規定辦理，並
    沒有放水的行為。另外因為台北關稅局函文時把常川客與注
    檢客混淆，以致檢察官認為我們有放縱的行為。另調查局查
    扣甲○○的證物並非我們當班時帶進來的東西，不能賴在我
    的身上等，證人張政彥稱在調查局接受偵訊時，調查局人員
    一直說施淑貞、甲○○二人說我縱放她們，但實際上並沒有
    此事，調查局一直要脅我承認接受他們的好處，實際上我並
    沒有做違法之事等，查詳細綜觀本件全卷，證人張從信、甘
    瑞榮、張政彥自調查而偵查至審判止均堅詞否認有何犯行，
    本件此部分證人甲○○其對張從信、甘瑞榮、張政彥之唯一
    不利於渠等之指認，證人施欣怡、李圳義等於入境時皆係聽
    從甲○○之指示經某一查驗通關，果如證人甲○○之指認
    張從信、甘瑞榮、張政彥曾予以放行，竟無任一共犯對渠等
    加以指認，且甲○○旋即否認此項指認，已見甲○○就此之
    供述，在證據取證上相當薄弱，且觀諸卷附通訊監察紀錄亦
    無張從信、甘瑞榮、張政彥與被告丙○○及其他單幫客等有
    任何之聯繫及違背職務之通話，且甲○○於八十五年七月一
    日之前一年內被列為注檢旅客，倘其有指示共犯施欣怡、李
    圳義等人於該段期間經由張從信、甘瑞榮、張政彥之查驗櫃
    通關，則施欣怡豈會未予指認張從信、甘瑞榮、張政彥之理
    ，又陳再興、張從信、甘瑞榮、張政彥等人均否認被告丙○○有明示或暗示關員對於單幫客等於入境檢查時予以放水，
    並無其他積極證據足以支持甲○○指認張從信、甘瑞榮、張
    政彥確有放行走私物品，殊難徒憑甲○○之無其他補強之證
    據以證明所述相符之指述，此外，復查無其他任何積極證據
    足以證明張從信、甘瑞榮、張政彥有受被告丙○○明示或暗
    示關員對於單幫客等於入境檢查時予以放水之情事，再本件
    有關乙○○○通過十三負責行李檢查之關員趙東辛，趙東
    辛因而明知為私運未逾公告數額之應稅物品而予放行。但懲
    治走私條例第九條第一項稽徵關員或其他依法令負責檢查人
    員明知為走私物品而放行罪，係以其放行者為走私物品為前
    提，乃犯罪構成要件要素，本件趙東辛放行之走私物品種類
    為何？數量多少？並未扣案，均無具體之事證，已難為事實
    之認定，又起訴意旨認被告丙○○與趙東辛就稽徵關員放行
    走私物品犯行間為共同正犯，惟並無何積極之事證足以證明
    被告丙○○與趙東辛有何共同謀議之積極證據，尚難以被告
    丙○○與趙東辛同在稽查組第四課服務，負責入出境行李檢
    查，二人雖不同一股，但係同一課，且同一屬性，即以其同
    事一年餘及趙東辛出境不歸畏罪潛逃等推測之詞為裁判基礎
    ，此部分尚無積極之事證足以證明被告丙○○有明示或暗示
    趙東辛就該課稅的物品放水，再證人乙○○○於本院證稱86
    年2月19日沒有交予被告丙○○壹萬伍千元這回事，若有與
    被告同電梯，同電梯那麼多人，就算有見到面，也不會拿錢
    給他等，查證人乙○○○於八十六年二月十九日十九時五十
    二分順利通關後，曾遭調查人員跟監、監控，則證人乙○○○於電梯內果有交錢予被告時，調查人員自可跟進電梯裡拍
    照錄影存證，或可親自目睹，並以現行犯逮捕，惟查本件並
    無交錢之事證，亦未扣得其款項，證人丁○○○於本院亦證
    稱不曾交錢給乙○○○，只有坐飛機認識他，我走我的路，
    他走他的路。而交錢之事又為被告所否認，證人乙○○○事
    後又否認有交付款項等，已難認被告有收受前揭之款項，是
    證人乙○○○前稱在電梯裡有交付一萬五千元予被告，並無
    其他補強之證據，自難為被告不利之認定。再按測謊之鑑驗
    ，係就受測人對相關事項之詢答，對應其神經、呼吸、心跳
    等反應而判斷，其鑑驗結果有時亦因受測人生理、心理因素
    而受影響，該鑑驗結果固可為審判之參考，但非為判斷之唯
    一及絕對之依據，鑑驗結果是否可採，應由法院斟酌取捨（
    參照最高法院八十五年度台上字第五七九一號判決）。又按
    測謊檢驗應事前獲得受測者同意，不得強制為之，如受測者
    心理受到壓力，甚至與受測者測前晤談時談話內容影響受測
    者的情緒，亦會使測謊結果有所誤差，即不能測出其正確之
    心理反應，該結果之可靠性必甚低。本件戴聰輝、呂芳源、
    張益壽、張政彥（均已判決無罪確定）等人經測試呈情緒波
    動之反應，因此仍須有補強證據以資證明，自不能僅以測謊
    結果作為有罪判決之唯一證據。本案被告及共犯等人在原審
    即抗辯甲○○等人之調查筆錄記載內容與錄音、錄影帶所述
    事實不符，要求勘驗，原審僅就甲○○、乙○○○部分筆錄
    予以勘驗（見原審卷一第四０七頁、卷二第九、一五三至一
    五六頁、一六四至一六七頁），初認與調查筆錄紀載大致相
    符，被告等不服，於本院前審復要求勘驗甲○○、丁○○○
    、李圳義、施欣怡、乙○○○、陳再興等人偵訊錄音、錄影
    帶，經本院前審多次勘驗結果，其錄音、錄影帶節錄譯文確
    與偵訊筆錄內容不符，有本院前審勘驗筆錄在卷可按（見本
    院上訴卷一之九十一年五月二日、同月八日、六月七日、七
    月二十三日、八月一日、卷二之九十一年十月十六日勘驗內
    容）。茲記述其大要如下：陳再興的偵訊筆錄與錄音、錄
    影帶勘驗譯文不符部分（見本院上訴卷二之九十一年十月十
    六日勘驗筆錄），陳再興於八十六年三月二十六日分別接受
    台北市調查處及檢察官之偵訊，均矢口否認有接受被告丙○○之指示，於查驗檢查甲○○等單幫客行李時，對其攜帶超
    量物品違法縱放通關情事，並因此被認有串證之虞遭羈押，
    至同年四月八日經市調處提訊後始有「丙○○曾多次以明示
    或暗示的方法交待我及同股之關員對甲○○等單幫客在入境
    檢查時予以放水，但我知道甲○○等單幫客與丙○○私交甚
    篤，也可能有些不正利益之牽扯，所以我為避免困擾，表面
    上雖應付丙○○，但實際上在檢查時，仍予嚴格執行等語不
　　利之指證，唯依八十六年四月八日陳再興在市調處借提訊問
    過程中，並未有如上開調查筆錄所載內容之供述，經本院前
    審勘驗錄影帶陳再興除供述甲○○就算從被告執勤之檢查
    通過，真的是他沒有東西，真的是這種情況，是空的沒有什
    麼東西外，從未供述丙○○有明示或默示的方法交代我對單
    幫客予以放水。此有該日調查訊問之錄音、錄影帶，經本院
    前審勘驗譯文在卷可稽，本院前審就勘驗錄音、錄影帶後之
    譯文與調查筆錄內容何以不符，函請台北市調查處說明，該
    處函稱於借訊陳再興時其就偵訊內容多次點頭確認，且均依
    其本人之意思而予記載，於筆錄完成後再次詳閱內容確認無
    訛後始簽名、捺印，詢問過程並無強暴、脅迫、利誘、詐欺
    等情事等語，然筆錄所載內容既經本院前審調查與錄音、錄
    影帶勘驗譯文內容不符，縱經簽名、捺印，依刑事訴訟法第
    一百之一第二項之規定，該八十六年四月八日陳再興之調查
　　筆錄不符部分不得作為證據，則縱然事後經檢察官複訊詢及
    當日調查筆錄是否實在，於法律上毫無意義，自不得因此補
    正上開筆錄已具合法性，而為被告不利之證據。被告丙○○
    復自始堅詞否認有指示陳再興於查驗甲○○、乙○○○、施
    欣怡、丁○○○、李圳義攜帶入境行李時予以放水通關，此
    觀之彼等入境頻繁，果經指示，何以甲○○僅於八十五年十
    二月十七日、八十六年二月一日、乙○○○於八十五年八月
    十一日、李圳義於八十五年七月六日、丁○○○於八十五年
    十月三十日通過陳再興所站之檢查竟如此稀少？陳再興之
    自白既與事實不符，因之不得作為不利被告等犯罪事實之認
    定。施欣怡於八十六年三月十二日之調查筆錄稱我在通關
    時雖有攜帶超量之物品，但均未遭到查扣或課稅；甲○○另
    於八十六年三月十二日之調查筆錄，經問：你的女兒施欣怡
    今（十二日）在本處（台北市調處）供述：「他目前在學，
    每逢有長假即陪同你赴日本帶東西回台，而返台在機場內均
    受妳指示，經由張益壽、陳錦興、曹能通等海關關員檢驗行
    李免稅通關放行」妳對施欣怡的供述作何表示？甲○○答稱
    ：我經由丙○○的安排確實指示我女兒施欣怡數次在海關官
    員張益壽當班時，經由其檢驗行李免稅通關放行，而陳錦興
    及曹能通二名官員，我不曾刻意指示施欣怡走他們當班的檢
    查，可能是巧合吧」等語，但依錄音、錄影帶勘驗內容觀
    之，施欣怡、甲○○並未有上述供詞，施欣怡供稱通關時海
    關人員稍微看一下，沒有超量，不是超量等語，而依施欣怡
    自八十四年八月一日起至八十六年三月一日止之入境紀錄總
    共有十八次（見本院上訴審卷一第一六四至一六九頁財政部
    台北關稅局九十一年三月八日函之附件），其中僅有八十五
    年十月二十六日、八十六年二月三日二次通過張益壽檢查
    ，八十六年一月二十六日一次通過陳錦興之檢查，另通過
    二次以上之其他關員尚有廖水生、何永順、袁健軍、曹能通
    等人，縱使甲○○、施欣怡所述筆錄記載屬實亦與實情不符
    ，何況施欣怡係民國六十六年出生（見調查筆錄出生年籍欄
    ），將近二十歲之清純少女，非電腦注檢對象，除非有特殊
    異狀，應不被刁難，由綠線通關原則上均有免驗放行之機
    會，而甲○○亦一再聲稱其並未與關員接觸，自無證據足以
    證明張益壽有違法放行情事，更無被告明示或暗示放水之情
    事。本院上訴審於九十一年五月八日，勘驗李圳義於八十
    六年三月十一日之調查筆錄偵訊錄影全部過程，載明錄影帶
    內容與錄影帶譯文核對相符，則調查筆錄記載：我能確切指
    認陳再興、戴聰輝這二個人，另有個姓張的關員，我常從他
    的關口通過等語，核與錄影帶內容除李圳義曾供述過張姓關
    員外，並未供述陳再興、戴聰輝此部分調查筆錄似有不符，
    又依李圳義入境紀錄查核，其於八十五年至八十六年一月共
    入境七十次，其中僅通過陳再興、呂芳源檢查各一次，戴
    聰輝檢查六次，則李圳義所謂經常通過陳再興等人關口，
    亦與事實不盡相符；尤難認為有經授意縱放通關刻意經其關
    口情事，何況入境通關並不等同故意縱放，陳再興、戴聰輝
    等即使曾查驗過李圳義等人之行李，若無積極證據佐證，亦
    難以臆測推想之詞擬制陳再興、戴聰輝等有縱放情事而入人
    於罪。在海關檢查行李實務上，姑不論被電腦歸類為列管
    之注檢客或一般旅客，其若有攜帶超量物品，常有分散化整
    為零予其他正常旅客攜帶入境情事，海關基於關稅法令規定
    ，正常旅客有二萬元之免稅額，故如採化整為零方式攜帶入
    境，其作法固屬可議，但於法並無處罰依據，且也無從查緝
    。丁○○○雖經常出入國境，但並未被列為注檢客或常川客
    ，在調查筆錄中雖載有丁○○○自日本所攜回之物品大部分
    是替乙○○○等人攜帶的，並跟著乙○○○走向同一查驗
    等語，惟一般旅客如未有特殊異狀或顯著超量物品，經由綠
    線通關免申報於法並無不合，況經本院前審勘驗錄音、錄
    影帶，丁○○○並未陳述其係依乙○○○之指示，才在呂芳
    源、陳再興所負責之查驗通關，且查核丁○○○與乙○○○經由呂芳源、載聰輝檢查通關之日期分別為八十五年十
    二月二十九日、八十六年一月三十日、二月三日、二月十五
    日、二月二十三日，均是丁○○○在前通行，乙○○○在後
    通關（見旅客出入境查詢表），足證證人丁○○○之供述及
    入出境紀錄不相符合，而丁○○○、乙○○○經由陳再興之
    檢查通關亦各只有一次，已如前述，依前揭判例意旨，共
    同被告所為之陳述既察與事實不相符，不得資其他被告等犯
    罪事實之認定。查甲○○、乙○○○於八十六年三月三日
    到案之偵訊筆錄，甲○○供稱：「我入境時，查驗幾個經
    常通關的關員姓名，我不知道，不過人我可以認得出來，這
    些關員我並沒有打點」，其嗣後之調查筆錄雖有不利於其等
    之指述，但既有瑕疵且與事實不符，自難憑採已詳述如前。
    證人乙○○○供稱：「丙○○每次叫我從那一關口入境，均
    能順利入境，並無固定在那一個關口或固定關員通關（見他
    字第五七三號卷第四二頁背面、本院前審勘驗錄影帶內容為
    不是找那一關過，而是隨便找一關）」各等語。乙○○○於
    八十六年三月七日被調查人員提訊時另稱：「每次丙○○指
    示我從那一個關口入境，都會事先與海關打招呼，．．．就
    能順利通關」等語，但調查員提示海關關員相片，請其指認
    時並不能確切指認。八十六年三月十三日再經調查人員提訊
    時經問妳從日本返台入境時幾乎都是經由呂芳源負責的行李
    查驗通關？乙○○○答：應該是，因為呂芳源檢查行李比
    較鬆各等語，惟本院上訴審於九十一年八月一日勘驗乙○○○八十六年三月十三日調查偵訊錄影帶，經勘驗結果與錄影
    帶內容與譯文相同（見上訴卷一第四０七頁至四二八頁），
    乙○○○並未陳述「呂芳源檢查方式比較鬆，而是說不是找
    那一關過，而是隨便找一關，後又稱他的比較好走（調查
    人員提示資料給周女看），有點像，我不知道是不是他」筆
    錄內容與錄音、錄影帶譯文內容似有不相合。再查核乙○○○旅客入出境紀錄，及入境旅客申報單，其於八十五年七月
    一日解除電腦注檢對象後，共入境五十九次，入境旅客申報
    單調出五十二張，經查扣行李核稅或留件或退運者有十九次
    ，其中呂芳源有一次（八十五年十一月七日乙○○○入境，
    行李報單號碼為0000000000號），陳錦興有二次
    （八十五年十月三十日行李報單號碼0000000000
    ，八十五年十二月十七日行李報單號碼為00000000
    00），已如前述，乙○○○入境通關五十九次，被查扣十
    九次中呂芳源、陳錦興均就乙○○○行李超量部分予以查扣
    核稅，能否謂之其檢查行李較為寬鬆而刻意通過其檢查？
    乙○○○之供詞難謂與事實相符，已不足採為呂芳源等人犯
    罪之證據。退而言之，乙○○○已於八十五年七月一日解除
    電腦注檢嚴查檔對象後，即恢復與一般旅客相同之通關方式
    ，按懲治走私條例第九條第一項稽徵關員縱放走私物品罪，
    係以稽徵關員主觀上明知為走私物品，客觀有將其縱放之行
    為，且須有縱放之走私物品存在，始足當之。而所謂明知係
    指直接故意，以別於間接故意，行為人是否明知，亦須依證
    據資為認定，未可徒以推測入罪，是如行為人無此故意僅係
    出諸過失或疏怠時，自不得繩以本罪。此與貪污治罪條例第
    六條第四款圖利罪之構成要件，主觀上須有違背法令以積極
    圖取不法利益之意思，客觀上並將該犯意表現於行為上，始
    足當之，不得僅以公務員所為失當行為之結果，使人獲得不
    法利益，據以推定該公務員自始即有圖利他人之犯意相侔。
    本案調查人員於民國八十六年三月三日在台北市○○街二二
    七巷三弄八號七樓施建興、甲○○夫婦宅扣得進口之ＩＣ板
    四束另一包、衣物六十二件、洋菸十四條、ＰＡＮＡＳＯＮ
    ＩＣ錄放影機一台、電玩卡帶九十五盒；在台北市○○路十
    六號五樓扣得乙○○○進口之洋菸八條、大正胃腸藥四盒、
    ＥＬＵＣＯＲＴ四瓶、襪子十八雙、男女性內褲各十件；在
    台北市○○街四十一巷二─一號二樓扣得張游份菊進口之峰
    牌香煙四條、日本里龍化粧品三條、洋酒一瓶。唯依財政部
    所頒佈施行之「入境旅客攜帶行李物品報驗稅放辦法」及「
    入境旅客攜帶行李物品限量表」所示，入境旅客攜帶之行李
    價值在二萬元以下係免稅，是縱屬甲○○等人係常川客，依
    上開辦法第十四條之規定，亦有一定之免稅額度，則公訴事
    實雖載有所謂查扣之私運進口之物品，唯依限量表所示，該
    查扣之物品均為限量表所示之項目，亦即得免辦簽證以行李
    攜帶入境，公訴事實亦未記載上開所謂查扣之物品究係何人
    於何次入境時所攜入，係一次攜帶入關或多次攜帶入關累積
    者，是否確由前揭等關員查驗放行，以致無法認定是否為超
    量攜入，又如何依該查扣之物品認定係超量攜帶而由前揭關
    員等違背法令縱放入境？此攸關前揭關員等是否成立連續明
    知走私物品而予放行之罪，絕非只憑甲○○等單幫客所稱經
    由某被告之檢查入境能順利未稅通關即可論處刑責。尤有
    進者，甲○○於八十六年三月十二日之台北市調查處偵訊中
    ，已供明「其中衣物、洋煙及錄放影機是我於本（三）月一
    日自日本未稅帶回．．．電玩卡帶及ＩＣ板係朋友（名不詳
    ）自日本帶回來暫時存放我家中．．．」云云，而三月一日
    甲○○入境，檢查其行李之海關關員係廖金玉，並非被告丙○○所屬之一股關員當班負責查驗，亦與陳錦興等五人均無
    關，此有財政部台北關稅局九十三年七月九日北普稽字第０
    九三一０一０三六０號函復本院在卷。又調查人員在施淑貞
    家中查無扣案之物，在乙○○○、張游份菊住處查扣之物，
    乙○○○、張游份菊並未供述該等物品係何日、時自何國攜
    帶入境，一次攜入或多次攜入累積者，公訴人就有無違反攜
    帶行李報驗辦法由何關員予驗關放行，並未盡舉證責任，自
    難徒以推測之想法認與本案某關員有關，作為認定某關員犯
    罪之證據。尤以張游份菊依卷內資料至八十六年一月間仍列
    為電腦注檢嚴查檔對象，入境均須通過廿五號檢查，依前
    述之財政部台北關稅局之函示及證人廖陞秋、王凌元之證述
    ，應無可能攜帶超量規定物品而不被查獲情事，此外，並無
    走私物品存在，公訴人漫指前揭關員等人違法放行，顯屬無
    據。自亦無從認被告與之有共犯之關係，再施淑貞、張游份
    菊二人至八十六年間仍列為電腦注檢嚴查檔對象，施建興、
　　甲○○、李圳義、乙○○○於八十五年七月一日以後解除電
    腦注檢轉為一般常川客，入境時恢復與一般旅客之通關方式
    ，丁○○○、施欣怡、張武平均非電腦注檢對象，為一般旅
    客，均可任意選擇其欲通關之查驗，已如前述。施淑貞、
    張游份菊、施建興、甲○○、李圳義、乙○○○電腦注檢期
    間，理論上，不可能攜帶超量物品而不被查獲，依卷內公訴
　　人所提入境旅客申報單查核（台北關稅局八十六年三月二十
    七日北普稽字第八六一０一六八二號函附件、偵字第五八七
    二號卷、第二四三至四０八頁）。施淑貞自八十五年五月至
    八十六年二月被查扣核稅或退運有十三次（八十五年四月二
    日前均未經被告等檢查，並不足證明被告等有違法放行情
    事），其中陳錦興查扣三次，戴聰輝查扣一次，甘瑞榮查扣
    二次；甲○○解除電腦注檢後入境通關被查扣核稅有十三次
    ，其中陳錦興二次、甘瑞榮二次、戴聰輝一次；乙○○○則
    被查扣核稅有十九次，其中呂芳源一次、陳錦興二次，甘瑞
    榮四次。按甲○○、乙○○○八十五年一月至八十六年三月
    三日入境通關分別多達一二七次、九七次（卷內查無施建興
    、李圳義入境旅客申報單供查核），前半年為電腦注檢嚴查
    檔期間，後半年解除電腦注檢，入境時恢復為一般旅客之通
    關方式，與丁○○○、施欣怡、張武平享有同一通關待遇，
    如選擇綠線通關，除非經查驗關員接獲密報或憑其查驗經
　　驗察言觀色認應查驗其行李外，依行政院核定中正機場對入
    境旅客實施紅綠線通關作業，皆係採免驗方式通關，則揆諸
    前揭說明除非有證據證明直接故意明知走私物品予以縱放外
    ，實難認以稽徵關員任何行政或刑事責任。前揭關員稱均依
    正常查驗結果辦理，也有查扣核稅，也有抽驗查不到並非就
    是放水，應屬可信。公訴人就被告等關員於何日、時，明知
    甲○○等人於多次入境時，何次私運未逾公告數額之管制或
    應稅物品予以違法放行通關，如有接受丙○○明示或暗示對
    甲○○等單幫客予以違法放行，何以又有多次查扣核稅紀錄
    ，並未具體提出事實證據以資證明或說明，此觀諸原審公訴
    人在論告書中亦自承本件不僅未當場查扣任何走私放行物品
    ，且亦難證明前揭關員等明知為未逾公告數額之管制物品或
    應稅物品而予放行在卷，本院自難以擬制或推測之方法，以
    為裁判基礎，基於無罪推定之原則，自難認被告與前揭關員
    有何共犯之情事。按訊問被告，除有急迫情況且經記明筆
    錄者外，應全程連續錄音；必要時，並應全程錄影。又筆錄
    內所載之被告陳述與錄音或錄影之內容不符者，除有急迫情
    況且經記明筆錄而未錄音、錄影之情形外，其不符之部分，
    不得作為證據。刑事訴訟法第一百條之一第一項、第二項定
    有明文。此等規定於司法警察（官）詢問犯罪嫌疑人時準用
    之，又為同法第一百條之二所明定。故審理事實之法院，遇
    有被告抗辯其未有如訊（詢）問筆錄所載之陳述時，應先調
    取該訊（詢）問過程之錄音或錄影帶，加以勘驗，以判斷該
    筆錄所庫被告之陳述得否作為證據（參照最高法院八十九年
    度台上字第三六一八號判決意旨）。本案陳錦興等人抗辯調
    查偵訊筆錄不實，要求勘驗錄影帶，經本院上訴於九十一年
    五月二日、五月八日、六月七日、七月二十三日、八月一日
    、十月十六日分別勘驗施欣怡、李圳義、甲○○、丁○○○
    、乙○○○、陳再興之錄影帶，勘驗結果認調查偵訊錄影帶
    節錄譯文與偵訊筆錄內容不符，其不符部分依法原不得採為
    證據。乃本院上訴審就偵訊錄影帶、錄影帶節錄譯文、偵訊
    筆錄影本函請台北市調查處查復為何偵訊筆錄內容與偵訊錄
    影帶譯文不符，雖經該處九十二年六月十七日肅字第０九二
    四三六二三一六０號函復稱：甲○○八十六年三月七日、三
    月十二日之調查詢問過程皆有選任辯護人在場，並無強暴、
    脅迫、利誘、詐欺情事，筆錄製作完成後均經被詢問人詳閱
    內容確認無訛後始簽名捺印；丁○○○接受詢問時均點頭確
    認呂芳源、陳再興涉嫌縱放人境通關，其夫賴定國在場並經
    朗讀確認無訛後簽名捺印完成筆錄；李圳義亦在調查人員提
    供關員之公務人員履歷表指認陳再興、戴聰輝涉嫌縱放通關
    ，並經其親閱後始簽印確認；施欣怡在調查人員提示張益壽
    、陳錦興、曹能通等人照片，即供陳該三關員即是渠母指示
    入境通關時之查驗關員，並經其詳閱內容確認後始簽名捺印
    完成筆錄之製作；乙○○○於詢問過程皆有選任辯護人在場
    ，筆錄製作完成後，經其詳閱內容無訛後始簽名捺印；陳再
    興接受詢問時，調查人員製作筆錄均依其本人之意思而予記
    載，其對內容亦隨時提出修正要求，詢問過程並無強暴、脅
    迫、利誘、詐欺情事各等語，復經調查人員時文堂、劉崴、
    謝淑美、袁正煒、唐銘思、林啟川等人在本院上訴審到庭供
    稱：我們是與當事人談話時就開始錄音，筆錄僅記重點不是
    逐字記載，不可能與錄音全同，中間有出入也可探求真意修
    改等語在卷，惟刑事訴訟法既明文規定筆錄所載陳述與錄音
    、錄影內容不符者，不得作為證據，自不因被詢問人及被告
    等人閱後簽名捺印，即得視為適法之證據而採為判決之基礎
    。(5)綜上所述，已難證明陳錦興、陳再興、戴聰輝、張益壽
    、呂芳源等五名稽征關員有縱放走私物品犯行，公訴人對於
    起訴之犯罪事實又未能提出具體、積極之證據以資證明，或
    說明稽徵關員如何犯罪之證明方法，自難以推測或擬制之方
    法以為裁判基礎，既無從說服本院以形成該五人有罪之心證
    ，基於無罪推定之原則，自應認該五人罪證不足，被告自亦
    無與之為共犯之可能。再被告丙○○對於八十六年一月二十
    八日及同月三十日撥打甲○○家中電話00000000，
    經其女施欣怡、其夫施建興接聽，於八十六年二月二十四日
    打電話給葉育汝囑其電話甲○○，旋甲○○扣打丙○○呼叫
    器，丙○○再打電話給甲○○各情，並不否認，並有通訊監
    察報告在卷可按。公訴人因認被告丙○○洩漏八十六年一月
    三十日晚上機動隊第一分隊長王凌元將複查入境旅客行李及
    機動隊將於二月二十七日晚上巡查，連續二次電告甲○○勿
    攜帶超量行李通關，有洩漏國防以外應秘密罪嫌，唯查被告
    丙○○任職稽查組檢查課，與機動巡查隊彼此職責不同，又
    不在同一地點辦公，被告並非機動巡查隊成員，如未能查出
    該機動巡查隊成員有人外洩訊息，被告究如何得知機動巡查
    隊何時分派任務編組，以何方法獲得機動巡查隊第一分隊隊
    長王凌元巡查之消息，公訴人就此並未提出積極證據，其舉
    證責任已嫌不足。況公務員洩漏國防以外應秘密之文書、圖
    畫、消息或物品罪，所謂應秘密者係指文書、圖畫、消息或
    物品與國家政務或事務上具有利害關係者而言（最高法院民
    、刑庭總會十七年九月十七日決議）。海關對入出境旅客、
    進出口貨物隨時檢查以防走私、超帶物品及違禁物品，為公
    知之事實，而海關機動巡查隊負責掌理抽複進、出口、轉運
    、保稅貨物及出口郵包；複查入出境旅客及機員行李，抽查
    私貨及逾期貨倉庫貨物及海關管理保稅工廠業務等事項，該
    隊工作手冊規定甚明，機動巡查隊每日均有巡查為其尋常業
    務，因此每日有機動巡查隊巡查，原無秘密可言，至於每日
    之正常上班及加班時間究係由何一分隊至何處巡查，因係當
    日臨時指派或可稱之為機密，此觀之財政部台北關稅局於八
    十六年四月二十五日北普稽字第八六一０二三一九號函覆臺
    灣台北地方法院檢察署明：「機動巡查時間分正常上班時
    段（08:30至17:00）及上班外之不定時機動值勤兩種，巡查
    項目係對入出境旅客、機員之行李及入境旅客留關行李，執
    行不定時、不定點抽複核工作，又機動巡查隊係以四分隊組
    編，其巡查日期、時間並未明訂，任務分配循例於出勤當日
    由隊長或副隊長機動調派」即明。原審復傳訊證人即機動巡
    查隊第一分隊長王凌元於八十八年一月七日調查時證稱：「
    ．．．巡查隊是常態編制，平常是早上在九點簽到，由隊長
    或副隊長指派到何處巡查。加班則於下午三點左右，奉副局
    長之命由隊長指派，留一個分隊下來加班，．．．海關的其
    他官員會知道每天都有機動隊來，但是由那一個分隊，並不
    清楚」云云，另證人即台北關稽查組副組長廖陞秋於本院前
    審亦證稱機動隊巡查並不會照會稽查組等情屬實。又財政部
    台北國稅局於九十三年五月二十五日北普人字第０九三一０
    ０五五三三號函復本院以「該局機動巡查隊職司業務為「機
    動巡查」，該隊工作手冊規定掌理項目第二項「複查入出境
    旅客及機員行李」僅屬該隊工作項目之一。至於勤務分派，
    例採到勤後臨時調派方式辦理，於值勤當日由該隊隊長或副
    隊長視當日所屬四個分隊各分隊實際到勤情形，隨機指派分
    隊負責日間各項勤務，當日奉派執行夜勤加班巡查勤務之分
    隊（各分隊目前組織為分隊長一人，率隊員三或四人，八十
    六年間各分隊隊長人數僅配置二人），需依隊長指定之巡查
    轄域或單位，由分隊長率同隊員赴該轄堿或單位巡查；該隊
    並無排定以定時、定點或由特定人方式執行該複查勤務之情
    事。至該隊八十六年一月三十日及二月二十七日進行巡查之
    消息何以外洩，致檢查課關員得以與常川客進行對話聯繫乙
    節，經查依該隊工作紀錄簿紀錄資料於八十六年一月三十日
    夜間奉派赴行李處理課複查入出境旅客行李之分隊長為時任
    該隊第二分隊長之陳中和君（已退休），與鈞院九十二年九
    月三十日九一年度上訴字第三二七號（即本院前審）刑事判
    決書第六頁所載之王凌元君（時任該隊第一分隊長），事實
    未盡相符；又查同年二月二十七日夜間巡查勤務係於當日臨
    下班前由時任該隊隊長之劉滿泉君隨機指派第一分隊加班巡
    查至翌日，查無事前（同年月二十四日）即行排定（派妥）
    該分隊夜間赴行李檢查課執行機動巡查勤務之情事。該隊加
    班輪值機動巡查勤務係採機動臨時指派加班方式辦理，所稱
    進行巡查之消息事前外洩，使外界於數日前可得知悉，依所
    查工作紀錄，俱無上開情事。易言之，海關機動巡查隊成員
    並無洩漏消息之事實，更足以證明檢察官起訴書所指：「丙○○復先後得知財政部台北關稅局機動巡查隊將由第一分隊
    隊長王凌元率隊於八十六年一月三十日及二月二十七日對於
    行李檢查課複查入出境旅客行李，被告丙○○於二、三日前
    之一月二十八日及二月十四即獲知該機密而事先通知甲○○
    等情」毫無根據。被告丙○○稱其於八十六年一月二十八日
    及同年一月三十日電話至甲○○家中，要甲○○之女施欣怡
    轉告後天晚上那個機（按指機動巡查隊）要來，千萬不要吃
    飯（按指不要攜帶超量行李通關）等語及電知施建興：王凌
    元（係機動巡查隊第一分隊隊長）會巡，通知阿甘（指甲○○）不要玩等語，嗣於同年二月二十四日電話予葉育汝要葉
    女通知甲○○二十七號晚上有機不要吃飯等語，純為被告虛
    構之事實，藉以迴避甲○○錯開被告值班時間通關。此觀之
    被告丙○○在調查之初即供稱曾無數次以機動巡查隊或其他
    單位將抽查的消息以口頭或電話方式告訴甲○○，實在要李
    女不要在其當班時被查到，以免影響聲譽，另方面因與李女
    夫婦熟悉，在人情包袱上也不希望當班時被海關其他單位看
    到。．．．海關機動巡查隊已有一段時間沒有出勤，推算時
    間他們該會在前述時間出勤，而阿甘（即甲○○）是老手，
    也只能以這些話來嚇她等語，應屬可信。被告以此推算，杜
    撰之情節藉以嚇阻甲○○在被告值班之機會造成其困擾之電
    話談話，參諸台北關稅局前開函文之說明，殊難以洩漏機密
    論擬，本件被告並無收受甲○○、乙○○○等人款項之積極
    事證，亦無與前揭關員有何共犯之事證，且與洩漏機密之要
    件不合等，此外，復查無其他積極證據足以證明被告確有公
    訴人所指之前揭犯行，揆諸前揭最高法院判例之要旨，被告
    之犯罪自屬不能證明，自應為無罪之判決。又按依修正後刑
    事訴訟法施行法第7條之3規定：「中華民國92年1月14日修
    正通過之刑事訴訟法施行前，已繫屬於各級法院之案件，其
    以後之訴訟程序，應依修正刑事訴訟法終結之。但修正刑事
    訴訟法施行前已依法定程序進行之訴訟程序，其效力不受影
    響」，而92年2月6日修正公布之刑事訴訟法，業於同年9 月
    1日施行，本件係於87年2月20日修正刑事訴訟法施行前繫屬
    於原審法院，此有原審法院收文章蓋於臺灣臺北地方法院檢
    察署87年2月20日北檢勇仁86偵5874字第1349號送審函可稽
    （原審卷一第1頁）。本件前揭引用之修正刑事訴訟法施行
    前之筆錄，均係修正刑事訴訟法施行前依當時之法定程序所
    製作取得之證據，其證據能力不因修正刑事訴訟法實施而受
    影響。
三、本件並無積極之事證足以證明被告有起訴意旨所指之犯行，
    原判決遽以論處被告罪責，尚有未洽，被告就此提起上訴，
    尚非無理由，自應由本院將原判決關於被告之部分撤銷改判
    ，而為被告無罪之諭知。
據上論斷，應依刑事訴訟法第369條第1項前段、第364條、第301
條第1項判決如主文。
本案經檢察官劉靜婉到庭執行職務。
中　　華　　民　　國　　96　　年　　8 　　月　　21　　日
                  刑事第七庭  審判長法  官  黃麗生
                                    法  官  江國華
    　　                            法  官  許宗和
以上正本證明與原本無異。
檢察官如不服本判決，應於收受送達後十日內向本院提出上訴書
狀，其未敘述上訴之理由者並得於提起上訴後十日內向本院補提
理由書（均須按他造當事人之人數附繕本）。
                                    書記官  沈秀容
中　　華　　民　　國　　96　　年　　8 　　月　　31　　日
